【裁判字號】    99,台上,7479
【裁判日期】    991202
【裁判案由】    偽造文書
【裁判全文】
最高法院刑事判決            九十九年度台上字第七四七九號
上  訴  人  台灣高等法院台南分院檢察署檢察官  
被      告  陳永明原名陸永明.
上列上訴人因被告偽造文書案件，不服台灣高等法院台南分院中
華民國九十八年四月十六日第二審判決（九十八年度上訴字第二
五四號，起訴案號：台灣台南地方法院檢察署九十六年度偵緝字
第六七九號），提起上訴，本院判決如下：
    主  文
原判決撤銷，發回台灣高等法院台南分院。
    理  由
本件原判決以公訴意旨略稱：被告陳永明（原名陸永明）與告訴
人陳俊安原為軍中同袍，竟基於偽造文書之犯意，未經陳俊安同
意，於民國九十五年八月間，在台南市某處，將其向高雄市高欣
當舖借款所開立之借款切結書其中連保人欄，偽造「陳俊安」之
署名及署押，再交付予高欣當舖員工周少洋（原名周健保）以行
使，致生損害於陳俊安與高欣當舖。嗣高欣當舖員工周少洋向陳
俊安催討該筆債務，陳俊安始悉上情。因認被告涉犯刑法第二百
十六條、第二百十條之行使偽造私文書罪嫌云云。經審理結果，
認不能證明被告犯罪，因而維持第一審諭知被告無罪之判決，駁
回檢察官在第二審之上訴，固非無見。
惟查：證據之取捨、證明力之判斷及事實之認定，雖屬事實審法
院自由判斷之職權，但此項職權之行使，應受客觀存在之經驗法
則、論理法則所支配，方為適法，此觀刑事訴訟法第一百五十五
條第一項之規定自明。被害人之陳述固須無瑕疵可指，且有補強
證據證明其確與事實相符，始得採為科刑之基礎。但所謂「補強
證據」，係指除該被害人陳述本身外，其他足以佐證其陳述之事
實確具有相當程度真實性之證據而言。其所補強者，不以事實之
全部為必要，祇須因補強證據與其陳述相互印證，依社會通念，
足使事實獲得確信者，即足當之。又認定犯罪事實所憑之證據，
並不以直接證據為限，即綜合各種間接證據，本於推理作用，為
認定犯罪事實之基礎，如無違背一般經驗或論理法則，尚非法所
不許。原判決採信被告否認犯罪之辯解，理由說明無非係以：被
告前後供述均相同，並無瑕疵；告訴人原本即為本件借款債務之
保證人，若無特殊情事，於本件借款屆期後，仍同意擔任本件借
款之保證人，尚屬合理；告訴人除本件之外，另為被告擔任另外
七筆借款之保證人，故於本筆借款繼續擔任保證人，並無不合理
之處；告訴人在本件借款屆期前，接獲被告來電時，未追問本件
債務是否清償，顯悖於常理；告訴人就是否曾拒絕本件借款展期
後繼續擔任連帶保證人乙節之陳述反覆，其證詞之可信性，確堪
質疑。資為被告有利之認定。然：(一)、告訴人、證人之陳述有部
分前後不符，或相互間有所歧異時，究竟何者為可採，法院仍得
本其自由心證予以斟酌，非謂一有不符或矛盾，即應認其全部均
為不可採信；尤其關於行為動機、手段及結果等之細節方面，告
訴人之指陳，難免故予誇大，證人之證言，有時亦有予渲染之可
能；然其基本事實之陳述，若果與真實性無礙時，則仍非不得予
以採信。稽之卷內資料，告訴人自始即否認於九十五年八月間本
件借款屆期前，於接獲被告電話時，有同意被告於借款切結書上
簽署其姓名，並繼續再擔任保證人等情，原審未究明告訴人此部
分基本事實之陳述，是否確與真實無礙，誤以告訴人於案發後之
九十五年九月間與被告電話連絡時之談話內容（見原判決第六頁
第六、九行），認屬告訴人於九十五年八月間被告請求其繼續擔
任借款保證人時之意思表示，進而推論告訴人就是否曾拒絕本件
借款展期後繼續擔任連帶保證人之陳述前後反覆不一，即採為被
告無罪判決之依據，難認與自由判斷之意義無違。(二)、原判決認
告訴人原即為本件借款債務之保證人，是若無特殊情事，於本件
借款屆期後，仍同意繼續擔任本件借款保證人，尚屬合理（見原
判決第四頁第十五至十八行）等語，似認為本件保證契約有類如
民法第四百五十一條租賃契約之默示更新效力。惟稽之民法第二
編第二章第二十四節所定「保證」之債之各項規定，並無類如上
開民法第四百五十一條之規定，則告訴人之保證責任若得如此無
限制延長，被告又何須於本件借款屆期前，請求告訴人繼續為其
保證借款債務，並簽立切結書？又依原判決所載：周少洋於本件
借款屆期後，要求告訴人代被告清償本件借款時，告訴人並未拒
絕，亦表示願意幫被告償付利息；告訴人為被告擔保借款，除本
筆新台幣（下同）四十萬元之外，尚有另外七筆總計金額大約二
百萬元之多。因而推論告訴人於本件借款期限屆至後，仍願意負
擔本件借款之擔保人責任云云（見原判決第四頁第十八至三十行
）。惟告訴人為被告所負之各筆保證債務，應屬分開獨立，彼此
間本無關連，縱告訴人同意幫忙被告償付利息及擔保其他多筆借
款，能否遽以推論告訴人同意授權被告逕自在上開切結書「連帶
保證人」欄簽名，自非無疑。相對言之，告訴人既同意替被告擔
保其他七筆借款債務，何以僅爭執本筆保證責任之真實性，是否
被告確實未經其同意而於切結書上簽署告訴人之姓名，亦非無研
求之餘地，原審遽而推論本件業經告訴人同意繼續充任保證人云
云，尚嫌速斷。(三)、被告於偵查及第一審時均供述：於簽完本件
切結書後，感覺不對勁，想將切結書取回，嗣再請其姐夫施燕山
重簽一份切結書予周少洋，其當時並向周少洋表示本件切結書有
問題，但周少洋未將本件切結書歸還等語（見九十六年度交查字
第六三五號卷第三十三頁；第一審卷第一０八頁）；證人施燕山
於第一審亦證稱：有擔任本件借款之見證人（或保證人），且告
訴人有向其表示被告要退伍了，不要再擔任保證人，所以請其重
簽一張切結書等語（見第一審卷第一０四頁）；證人周少洋於第
一審亦證述：因被告要退伍了，怕找不到人，所以要求被告找其
親戚擔任保證人等語（見第一審卷笫九十頁）。倘若上述所言均
屬實，則若被告確實徵得告訴人同意繼續擔任本件借款債務之保
證人，何以簽完切結書後，會感覺不對勁？為何又需尋其姐夫另
簽立第三份切結書，擔任見證人或保證人？又簽立第三份切結書
時，告訴人既在場，為何未由告訴人續任保證人？凡此似非一般
正常借款保證契約締結後應有之情狀。原審未詳予釐清，剖析明
白，遽為被告有利之認定，能否謂與經驗法則及論理法則相適合
，亦值研酌。綜上，檢察官上訴意旨執以指摘，尚非全無理由，
應認原判決有撤銷發回之原因。
據上論結，應依刑事訴訟法第三百九十七條、第四百零一條，判
決如主文。
中    華    民    國  九十九  年   十二   月    二    日
                      最高法院刑事第四庭
                          審判長法官  陳  正  庸  
                                法官  林  秀  夫  
                                法官  林  瑞  斌  
                                法官  謝  靜  恒  
                                法官  王  居  財  
本件正本證明與原本無異
                                      書  記  官  
中    華    民    國  九十九  年   十二   月    九    日
                                                      v

司法院資訊處製作；財團法人民間司法改革基金會備份。
